【裁判字號】    89,台上,6344
【裁判日期】    891019
【裁判案由】    常業詐欺
【裁判全文】
最高法院刑事判決                              八十九年度台上字第六三四四號
    上  訴  人  丙○○
                乙○○
                甲○○
右上訴人等因常業詐欺案件，不服台灣高等法院台南分院中華民國八十九年二月二十
四日第二審更審判決（八十八年度上更(二)字第三七二號，起訴案號：台灣雲林地方法
院檢察署八十四年度偵字第三一一一、三二六五號），提起上訴，本院判決如左：
    主  文
原判決撤銷，發回台灣高等法院台南分院。
    理  由
本件原判決認定上訴人甲○○係顏萬春妻兄，均以屠宰雞隻販賣為業，上訴人丙○○
、乙○○兄弟則開設食品加工廠，製造、販售貢丸為業，均明知病死雞屠體乃變質或
腐敗食品，不得供為食用，竟利慾薰心，意圖為自己不法之所有，甲○○、顏萬春（
於民國八十八年十一月二十日死亡，由原審法院為不受理判決）依序自七十八年間及
八十三年六月間起，前往雲林縣崙背鄉、麥寮鄉及彰化縣芳苑鄉、大城鄉等地養雞場
，向廖英男等不知情養雞戶大量無償收集養雞戶拋棄病死雞，先後運至彰代縣埤頭鄉
○○村○○路九－五號及同縣大城鄉○○段第一七七六地號廠房內脫毛肢解，取得雞
胸肉、雞腿肉，甲○○另取雞屁股，以每包十台斤，新台幣（下同）二百十元價格，
銷售予彰化縣員林鎮鹽酥雞攤販及彰化縣雞肉業者販售予不知情消費者食用，以詐騙
消費者，並賴此維生，以之為業。甲○○、顏萬春又分別基於相同常業詐欺之犯意，
依序自八十一年五月間及八十四年初起，以每台斤二十元至三十一元不等價格，每月
販售四百至二千台斤不等冷凍病死雞腿肉、雞胸肉予乙○○、丙○○，乙○○、丙○
○均明知甲○○、顏萬春所出售雞腿肉、雞胸肉皆來自病死雞，竟依序在南投縣草屯
鎮○○路三七號及同鎮○○路三九五－二三號食品加工廠，混合前開病死雞雞腿肉、
雞胸肉及豬肉製成貢丸後，販售予台中市、南投縣、彰化縣、台北縣中和市等地不知
情且無犯意聯絡之攤販，轉售不知情消費者食用，致使消費者陷於錯誤，而購買食用
以牟取暴利，乙○○、丙○○均賴此維生，並以之為業。嗣於八十四年八月二日經法
務部調查局雲林縣調查站人員持搜索票前往查扣如原判決附表所示物品，因而撤銷第
一審關於甲○○、丙○○、乙○○部分之判決，改判論處甲○○、丙○○、乙○○常
業詐欺各罪刑，固非無見。
惟查(一)原判決認定甲○○將肢解後之病死雞雞胸肉、雞腿肉、雞屁股以賤價售與彰化
縣員林鎮之攤販油炸及彰化縣雞肉業者至市面銷售與不知情之消費者食用等情，則其
下游之攤販或雞肉業者是否知悉甲○○所販售者為死雞肉，攸關共同正犯或間接正犯
之認定，原判決未於理由內詳加論斷說明，自有理由不備之違法。本院前次發回意旨
已詳加指明，原判決未加以說明，自有可議。(二)有罪判決書之事實一欄，為判斷其適
用法令當否之準據，法院應依職權將與論罪科刑有關之事實，翔實記載，然後於理由
中逐一說明憑以認定之證據，並使事實認定與理由說明，互相適合，方為合法，倘事
實認定與理由說明不相一致，按諸刑事訴訟法第三百七十九條第十四款後段，自屬判
決理由矛盾之當然違背法令。原判決於事實欄認定甲○○、顏萬春分自八十一年五月
間及八十四年年初起，以每台斤二十元至三十一元不等價格，每月販售四百至二千台
斤不等之冷凍死雞腿肉、雞胸肉與乙○○、丙○○，而於八十四年八月二日為調查人
員查獲等語，惟於理由欄三引用甲○○於調查中所供「自八十一年間賣給乙○○」、
「我販售死雞胸肉給乙○○，每兩星期約一千餘台斤」、「顏萬春自八十三年中起從
事販賣病死雞，病死雞是他自己去雞場收的，處理後賣給人做貢丸，雞肉處理情形與
我相同，售價據他說比我好」，於理由四引用顏萬春於調查中所供：「約自八十四年
一月間起撿拾各養雞場死雞肢解後販售為業」、「每日可得約一百二十台斤左右，以
每台斤二十餘元之價格販售至南投縣草屯鎮○○路三九五之二三號丙○○處為主要大
宗」，原判決就甲○○販售數量之事實認定與理由說明不相適合，自有理由矛盾之違
法。且甲○○與顏萬春究係共同販賣，抑或各別為之，事實既欠明確，自不足為適用
法律之依據。又原判決理由四，先依顏萬春於調查中所供「自八十四年一月間起販賣
死雞肉……」，嗣又引用其於偵查中所供「我自八十三年中開始販賣死雞肉與丙○○
」，與丙○○所供「我自八十四年初，每月以每台斤平均價格二十七、八至三十一元
左右購進約三百斤達五個月」，於偵查中言明「自八十四年二月間向顏萬春買，……
是顏萬春送來工廠……」，各次所供內容不一，則丙○○向顏萬春購買死雞肉之始期
及期間，亦待釐清。甲○○、丙○○、乙○○上訴意旨指摘原判決不當，尚非全無理
由，應認仍有撤銷發回更審之原因。
據上論結，應依刑事訴訟法第三百九十七條、第四百零一條，判決如主文。
中      華      民      國    八十九    年      十      月     十九     日
                              最高法院刑事第十一庭
                                  審判長法官  莊  登  照
                                        法官  洪  明  輝
                                        法官  蔡  清  遊
                                        法官  黃  一  鑫
                                        法官  林  秀  夫
      右正本證明與原本無異
                                              書  記  官
中      華      民      國    八十九    年      十      月    三十一    日


司法院資訊處製作；財團法人民間司法改革基金會備份。
